【裁判字號】    98,消債更,431
【裁判日期】    990107
【裁判案由】    更生事件
【裁判全文】
臺灣臺南地方法院民事裁定           98年度消債更字第431號
聲  請  人
即  債務人  甲○○
代  理  人  蔡麗珠律師
上列聲請人因消費者債務清理事件聲請更生，本院裁定如下：
    主    文
聲請駁回。
聲請程序費用新臺幣壹仟元由聲請人負擔。
    理    由
一、本件聲請意旨略以：聲請人於消費者債務清理條例施行後，
    曾以書面向最大債權銀行荷商荷蘭銀行股份有限公司（下稱
    荷蘭銀行）請求共同協商債務清償方案而不成立，當時聲請
    人債務總額為新台幣（下同） 2,045,384元。聲請人現任職
    於活水神經內科診所，平均每月薪資約22,500元，扣除必要
    生活費用14,500元後，已不足支付荷蘭銀行所提出月付
    10,000元之協商還款條件，故無法達成共同協商之意旨，而
    聲請人之無擔保或無優先權之債務總額未逾1,200 萬元，復
    未經法院裁定開始清算程序或宣告破產，為此，爰依消費者
    債務清理條例提出本件更生之聲請等語。
二、按債務人不能清償債務或有不能清償之虞者，得依本條例所
    定更生或清算程序，清理其債務，消費者債務清理條例第 3
    條定有明文。又聲請更生或清算不合程式或不備其他要件者
    ，法院應以裁定駁回之，但其情形可以補正者，法院應定期
    間先命補正，復為同條例第 8條所明定。衡諸債之關係，係
    以當事人間之信賴關係為基礎，為社會經濟組織之重要支柱
    ，故當事人於以法律行為追求自己之利益之際，亦應顧及對
    方之利益，並考量債權債務在社會上之作用，本於誠實及信
    用之原則，行使債權及履行債務。是對於已陷入經濟上困境
    之消費者，若任其於惡性循環之債務窘境中生存，將衍生嚴
    重之社會問題，難以維持安定之社會經濟秩序，故為兼顧債
    權人、債務人雙方之利益，對陷於經濟上困境之消費者，乃
    允其於消費者債務清理條例施行後，得選擇以重建型之更生
    程序或清算型之清算程序清理其債務，藉以妥適調整債務人
    與債權人及其他利害關係人間之權利義務關係，保障債權人
    獲得公平受償，並謀求消費者經濟生活之重建復甦機會。惟
    若債務人履行債務並無困難，僅係為圖謀減免債務，而不為
    債務之履行，自有違債權契約為誠信契約之本旨。
三、經查：
（一）聲請人於消費者債務清理條例施行後，於民國（下同）98
      年1 月曾向最大債權銀行荷蘭銀行請求共同協商債務，荷
      蘭銀行考量後提供之還款方案為：每月償還10,000元，
      180 期，利率0%，此有聲請人提出之前置協商不成立通知
      書、財團法人金融聯合徵信中心信用報告書、荷蘭銀行98
      年11月10日函文附卷可稽，堪信為真實。
（二）聲請人自述其自97年8 月起任職於活水神經內科診所，平
      均每月薪資為22,500元，扣除勞健保費用後，每月收入約
      為21,000元等語。經查，於本院函詢活水神經內科診所後
      ，據該診所回覆表示，聲請人之每月領取薪資（含各類獎
      金）為22,318元，此有該神經內科診所98年12月21日函一
      件在卷可憑，聲請人平均每月所得為22,318元應可認定。
（三）聲請人雖主張平均每月薪資扣除房屋租金3,500 元、伙食
      費5,000元、水電等雜費支出2,000元、勞健保及保險費用
      支出4,000元，已不足支付協商款云云，惟查：
    1.按台灣省98年每月每人最低生活費9,829 元，其生活費標
      準係按照政府公布最近一年平均每人消費支出包含食品費
      、衣著鞋襪費、房租水電費、家居管理費、醫療保健費、
      交通通訊費、娛樂教育費及雜項支出百分之60而訂定，聲
      請人雖主張其每月就房屋租金支出3,500 元，然前述內政
      部所公告臺灣省低收入戶最低生活費用標準已將人民居住
      需求之必要支出列入計算，若每月必要生活費用可將房租
      支出另行計入，無異係重複計算。是聲請人主張上開租金
      亦應列入每月必要支出云云，即屬無據，委無可採。
    2.再聲請人主張其尚有投保安泰人壽保險，每月須繳保費
      1,445元、台灣人壽保險，每三月須繳保費2,720元，然此
      部分為全民健康保險以外之保險契約，非屬強制保險，於
      聲請人負債而無法清償之情形，債務人理應終止該保險契
      約，將該筆支出移作生活必需費用，要無於自身已負債累
      累之際，更徒增自身生活開銷之負擔，是聲請人主張每月
      復支出人壽保險費用，亦屬不當。
    3.基上所陳，聲請人平均每月收入約為22,318元，扣除聲請
      人個人必要支出9,829 元後，尚餘12,489元，顯足以負擔
      荷蘭銀行所提出之每月償還10,000元之還款條件，聲請人
      猶稱其收入扣除必要開銷後僅餘5,500 元，不足以支付協
      商金額，尚難採信。
（四）又聲請人稱荷蘭銀行所提出之協商還款條件為每月償還
      10,000元，故無法配合銀行的還款計畫云云，然據荷蘭銀
      行回函所示：「依債務人所提文件，以銀行公會提供之制
      式試算表計算結果，債務人每月可支配餘額為9,208 元，
      本行提出180期，0%，月付額10,000 元之方案，但債務人
      仍欲維持先前之生活水準，且於協商時早已表明欲以協商
      不成立證明向法院申請更生，本行經辦溝通無效，僅得以
      『債務人未能接受足以負擔之還款方案』為原因報送協商
      不成立，」，故聲請人所述之還款方案已有不實且聲請人
      不願接受上開協商條件，顯然欠缺協商之真意，以及欠缺
      清理債務誠意，並有利用聲請更生程序減免債務之心態，
      自不足採。況荷蘭銀行係依據聲請人收入、財產使用狀況
      及家庭生活費負擔情形，評估聲請人應有能力負擔之方案
      ，且該協商方案之利率已調降成0%，足徵債權銀行已做讓
      步與妥協，對於聲請人而言，並無顯失公平或限制聲請人
      權利之行使或加重聲請人責任之情事，聲請人更應戮力還
      款；本院認上開還款計畫，尚屬合理，且對聲請人已為相
      當程度之讓步，應屬已盡力促成協商義務下所得之方案，
      聲請人捨此協商內容不為而造成協商不成立之結果，顯不
      足取。倘在債務履行期間，聲請人屆時確實無力繳納，亦
      有與債權人磋商降低還款金額可能性，且日後聲請人之工
      作收入及財產狀況，確有無法履行債權人提出之債務清償
      方案或履行顯有重大困難時，聲請人非不得另行聲請以債
      務清理程序清理其債務。而聲請人在履行債務期間，本須
      經歷經濟困苦之過程，其生活開銷理當予以節制，除應積
      極開源，努力勤奮工作以增加收入償還債務外，其生活更
      須儉樸，且適當控制其生活費用支出，以達成勉力履行債
      務，以符合公平正義及誠信原則，況聲請人為償還債務，
      自應經歷履行期間較不寬裕之經濟生活，此乃聲請人於負
      擔債務時即得預見，是依誠實及信用之原則，聲請人於有
      履行可能性時，理應竭盡己力，撙節開支，誠實勤勉地履
      行債務為是。
（五）再者，聲請人於財產及收入狀況說明書中自述其無任何財
      產，惟本院依職權向中華郵政股份有限公司函查聲請人往
      來郵局儲金帳戶及存款餘額等資料，據中華郵政回函表示
      ，聲請人尚有郵局存款1,074 元；又據本院依職權調取聲
      請人95年至97年度之稅務電子閘門財產所得調件明細表所
      示，聲請人名下尚持有汽車一輛（三陽，3HJ-6703），是
      聲請人之陳報已有不實。按汽車並非日常代步必須工具，
      且每年尚須支出牌照稅、燃料稅、汽車強制責任保險費，
      聲請人於此經濟拮据之際，理應適當妥適處分名下資產，
      減少不必要之支出，倘將其變現，可節省汽油費用，亦可
      省去牌照稅及燃料稅之支出，亦不失為節流儉樸其生活需
      求，而適當控制其生活費用支出之方法。
四、綜上所述，本件聲請人顯有能力支付荷蘭銀行所提供之前置
    協商還款方案，而本件協商不成立之原因，係因聲請人主觀
    上欠缺清理債務之誠意所致，是聲請人既無不能清償債務或
    有不能清償之虞之情事，即與本條例第3 條規定之要件不符
    ，聲請人聲請更生，非屬本條例所應准其更生之範疇，且上
    開欠缺又屬無從補正，依前揭說明，其更生之聲請，不應准
    許，應予駁回，爰裁定如主文。
中    華    民    國    99    年    1     月    7     日
                  民事第三庭    法  官   周素秋
以上正本證明與原本無異。
如不服本裁定，應於裁定送達後10日內，以書狀向本院提出抗告
，並繳納抗告費新臺幣1千元。
中    華    民    國    99    年    1     月    7     日
                                書記官   洪浩容

司法院資訊處製作；財團法人民間司法改革基金會備份。
